最高法院刑事判決　　　　　　九十四年度台上字第三六九六號
　　上　訴　人　甲○○
　　　　　　　　　　　　巷21.
上列上訴人因偽造文書案件，不服台灣高等法院台中分院中華民
國九十一年八月六日第二審判決（九十一年度上訴字第七七０號
，起訴案號：台灣台中地方法院檢察署九十年度偵字第一三七四
０號），提起上訴，本院判決如下：
    主  文
原判決關於甲○○部分撤銷，發回台灣高等法院台中分院。
    理  由
本件原判決認定陳淮泗（已判刑確定）為房屋及土地仲介業者，
於民國九十年六月間受王瑞源委託代出售土地事宜，因而取得王
瑞源所有坐落台中縣梧棲鎮○○段二一七之三、二一八之二號土
地之土地所有權狀及身分證影本，適上訴人甲○○受託為金泰紡
織有限公司（下稱金泰公司）申辦號碼五Ｇ－０四五號大貨車車
牌繳銷並重領號碼七Ｕ－０四一號車牌業務，需取得大貨車停車
場土地使用同意書，始能辦理新領牌照。上訴人詢問陳淮泗後，
獲知上開土地係由陳淮泗代為處理出售事宜，乃與陳淮泗基於行
使偽造私文書之概括犯意聯絡，先於不詳時地利用不知情之不詳
姓名者偽造「王瑞源」之印章一枚，提出上開王瑞源之土地所有
權狀及身分證影本，於九十年六月十四日至台中市○○區○○路
二段六０六巷二十一號上訴人住處，由上訴人偽造「王瑞源」同
意將上開土地供金泰公司設置停車場之使用土地同意書，並偽造
「王瑞源」署名及偽蓋前揭偽造之印章於同意書上，先於九十年
六月十八日由上訴人持該偽造之同意書至交通部公路局台中區監
理所（以下稱台中區監理所）辦理申領牌照，而行使上開偽造之
私文書，經台中區監理所以土地登記簿謄本係影本核與規定不符
歉難同意為由，檢還上開資料。嗣上訴人復於同年六月二十七日
（申請書記載為同年六月二十三日，惟台中區監理所收受章為同
年六月二十七日）檢具上開偽造之同意書等文件再向台中區監理
所辦理申領大貨車牌照（公訴意旨誤為同年七月十六日），而行
使偽造私文書，使不知情之監理所人員因而據以在其職務上掌管
之核准公文函稿上說明欄六記載：「貴公司（指金泰公司）向王
瑞源君承租之停車場（土地座落：梧棲鎮民生000－0000－0地號
），租約期限至92年06月13日，請於期限屆滿前至本所辦理續約
或變更登記。」等不實之事項及同意申領七Ｕ－０四一號大貨車
牌照，並於同年六月二十八日以（九０）中監一字第9027107 號
函寄發予金泰公司及王瑞源等人，足以生損害於王瑞源及監理機
關對於大貨車申領牌照管理之正確性。嗣因王瑞源接獲台中區監
理所之上開公文後，向台中區監理所陳情遭冒用，經監理所函請
警方偵辦而查獲等情。因而撤銷第一審關於上訴人部分之判決，
改判論處上訴人共同連續行使偽造私文書，足以生損害於公眾及
他人罪刑，固非無見。
惟查：(一)、接續犯係為達同一犯罪目的，基於單一之犯意，以單
一行為之數個舉動，接續進行同一犯罪，在犯罪完成以前，其各
個舉動均屬犯罪行為之一部，而接續的侵害同一法益，為實質上
一罪；至連續犯則係一次即可成罪之行為，基於一個概括之犯意
，反覆為之，數次觸犯同一之罪名，其係以數個獨立之犯罪行為
，連續數次侵害同一法益，法律上綜合各個行為只論以一罪。倘
犯罪係由行為人以單一行為接續進行，縱令在犯罪完畢以前，其
各個舉動已與該罪之構成要件相符，但在行為人主觀上，各個舉
動不過為其犯罪行為之一部分，在刑法評價上，亦以視為數個舉
動之接續施行，合為包括之一行為予以評價，較為合理，則屬接
續犯，為包括的一罪，而非連續犯。上訴人於原審狀稱九十年六
月十四日陳淮泗拿王瑞源之土地所有權狀、身分證影本及印章至
其住處，當日上訴人即寫好申請書及土地使用同意書，並檢附相
關證件，於同月十五日郵寄台中區監理所辦理申領系爭大貨車牌
照，台中區監理所於九十年六月二十一日以90中監一字第902783
3 號函通知檢具文件中之土地登記簿謄本係影本與規定不符，申
請乙案歉難同意，而退回申請案。上訴人於九十年六月二十三日
重寫申請書，再檢附相關證件，於九十年六月二十六日郵寄台中
區監理所，該所於同月二十七日收受，同月二十八日即以90中監
一字第9027107 號函通知核准等語（原審卷第七十四、七十五頁
）。原判決亦認由上訴人先於九十年六月十八日持前開偽造之土
地使用同意書至台中區監理所辦理申領牌照，而行使前開偽造之
土地使用同意書，經台中區監理所以土地登記簿謄本係影本核與
規定不符，歉難同意為由，退回上開資料，上訴人再於同年六月
二十七日檢具上開偽造之土地使用同意書等文件，向台中區監理
所辦理申領大貨車牌照等情。如果無訛，上訴人係基於行使前開
偽造之土地使用同意書，申領大貨車牌照之單一犯意，於前開申
請案，因檢附之證件不合，退件後，為達申領大貨車牌照之同一
目的，補件後再提出前開偽造之土地使用同意書申請，其二次提
出偽造之土地使用同意書申領同一大貨車牌照，應係出於單一犯
意，為達同一犯罪目的所為之接續行為，屬於包括一罪，難認上
訴人於第一次提出該偽造之土地使用同意書辦理申領大貨車牌照
之初，即有反覆行使之概括犯意，原判決未詳加勾稽究明，遽依
刑法第五十六條規定論以連續犯，尚有未合。(二)、審判期日之訴
訟程序，專以審判筆錄為證，又審判長應將證物提示當事人、代
理人、辯護人或輔佐人，使其辨認。卷宗內之筆錄及其他文書可
為證據者，審判長應向當事人、代理人、辯護人或輔佐人宣讀或
告以要旨。刑事訴訟法第四十七條、第一百六十四條第一項、第
一百六十五條第一項規定甚明。足見事實審法院，以直接審理為
原則，必需踐行法定調查程序，已顯出於審判庭之證據資料，始
得採為判決之基礎，從而採為判決基礎之證據，是否已踐行上開
調查程序，自以審判筆錄之記載為其準據。原判決理由甲之一說
明採告訴人王瑞源陳情書、申請書、停車場關係位置圖、（王瑞
源）身分證、（金泰公司）公司執照及營利事業登記證、汽車異
動歷史查詢等資料為上訴人不利之論據。然依原審審判筆錄之記
載（原審卷第八十九至九十九頁），原審於審判期日，未依前開
規定，踐行調查程序，將前開證據向上訴人提示或予以閱覽或宣
讀或告以要旨，給予辯白之機會，即辯論終結，逕行採為判決之
基礎，不但與直接審理法則有違，且有應於審判期日調查之證據
未予調查之違誤。上訴意旨指摘原判決關於上訴人部分不當，尚
非全無理由，應認有撤銷發回更審之原因。又上訴人於原審辯稱
依卷附汽車異動查詢表之記載，系爭貨車原本隸屬彰化監理站，
九十一年一月二十日繳銷（牌照），九十年六月二十六日移入台
中區監理所管轄，該過程並非上訴人辦理的等語（原審卷第七十
五頁）。原判決對於上訴人該項辯解，未加審究論述，遽認上訴
人亦受託為金泰公司申辦號碼五Ｇ－０四五號大貨車車牌繳銷業
務，亦有可議，更審時宜併注意，附此明。
據上論結，應依刑事訴訟法第三百九十七條、第四百零一條，判
決如主文。
中　　華　　民　　國　九十四　年　　七　　月　 十四 　日
                      最高法院刑事第十庭
                          審判長法官  陳　正　庸
                                法官  賴　忠　星
                                法官  王　居　財
                                法官  林　開　任
                                法官  林　立　華
      本件正本證明與原本無異
                                      書  記  官
中　　華　　民　　國　九十四　年　　七　　月　二十一　日
                                                Ａ
